【裁判字號】    95,家抗,44
【裁判日期】    951023
【裁判案由】    選任遺產管理人
【裁判全文】
臺灣臺南地方法院民事裁定              95年度家抗字第44號
抗  告  人  財政部國有財產局臺灣南區辦事處臺南分處
法定代理人  丙○○
送達代收人  甲○○
相  對  人  力興資產管理股份有限公司
法定代理人  乙○○
前抗告人因相對人就被繼承人蘇清治指定遺產管理人事件，對於
中華民國95年5月19日臺灣臺南地方法院95年度財管字第26號裁
定提起抗告，本院裁定如下：
      主      文
抗告駁回。
抗告程序費用由抗告人負擔。
      理      由
一、按先順序繼承人均拋棄其繼承權時，由次順序之繼承人繼承
    。其次順序繼承人有無不明或第四順序之繼承人均拋棄其繼
    承權者，準用關於無人承認繼承之規定。又繼承開始時，繼
    承人之有無不明者，由親屬會議於一個月內選定遺產管理人
    ，並將繼承開始及選定遺產管理人之事由，向法院報明。又
    第1178條所定之期限屆滿，無繼承人承認繼承時，其遺產於
    清償債權，並交付遺贈物後，如有賸餘，歸屬國庫。又繼承
    人有無不明而不能依民法第1177條選定遺產管理人時，得由
    利害關係人聲請法院選任之。民法第1176條第6項、第1177
    條、第1185條及第1178條第2項分別定有明文。
二、本件相對人即原審聲請人力興資產管理股份有限公司於原審
    法院聲請意旨略以：被繼承人蘇清治已於93年12月3日死亡
    ，其繼承人均於法定期間具狀向鈞院聲請拋棄繼承，並經准
    予備查在案，聲請人為被繼承人蘇清治之債權人，爰依法聲
    請選定被繼承人蘇清治之遺產管理人等語。
三、原審法院裁定以：
（一）相對人主張之前開事實，業據其提出借據、抵押權設定約
      定書影本、本院94年10月11日南院慶家儒94年度繼字第59
      號、第68號准予備查函等為憑，復經本院依職權調取本院
      94年繼字第59號及第68號拋棄繼承聲請卷宗核閱無誤，是
      相對人之主張堪信為真實。又查被繼承人蘇清治之繼承人
      均已聲明拋棄繼承權，又未準用民法第1177條規定選定遺
      產管理人，而相對人為被繼承人之債權人，故其以利害關
      係人聲請選任被繼承人蘇清治之遺產管理人，核與上開規
      定並無不合，應予准許。
（二）按公示催告期限屆滿，無繼承人承認繼承時，其遺產於清
      償債權，並交付遺贈物後，如有剩餘，歸屬國庫；又按非
      公用國有財產以財政部國有財產局為管理機關，民法第11
      85條、國有財產法第12條分別定有明文。查本件被繼承人
      蘇清治之繼承人皆已拋棄繼承權，且未準用民法第1177條
      之規定選定遺產管理人，足徵渠等對被繼承人蘇清治遺產
      之處置已漠不關心；查被繼承人蘇清治之遺產，倘無人承
      認繼承時，將於清償債權，交付遺贈物後，歸屬國庫，為
      使被繼承人蘇清治遺產之處置順利進行，爰選任抗告人財
      政部國有財產局台灣南區辦事處台南分處為被繼承人蘇清
      治之遺產管理人為適當等語。
四、抗告意旨略以：
（一）查鈞院95年度財管字第26號民事裁定，據相對人力興資產
      管理股份有限公司因其債務人即抵押權設定人蘇清治於93
      年12月3日死亡，惟蘇清治去世後，其全體法定繼承人皆
      已於法定期間內向法院聲請拋棄繼承權並經准予備查在案
      ，致以無繼承人情況而聲請選任抗告人為其遺產管理人。
      而以被繼承人蘇清治對相對人之借款，尚且提供不動產設
      定抵押以擔保債權，但其繼承人卻全體拋棄繼承，足徵被
      繼承人蘇清治有遺債大於遺產之情形。
（二）按司法院74年10月15日台廳一字第05786號函示「嗣後各
      地方法院受理有關無人承認繼承遺產管理事件時，…因此
      類拋棄繼承事件，多屬遺債大於遺產，形同破產，儘量避
      免選任國有財產局為遺產管理人。…」，而本案極可能屬
      於遺債大於遺產，依上開司法院函示應盡量避免選任國有
      財產局為遺產管理人，原裁定之選任實有不當；另縱其繼
      承人拋棄繼承並非不可擔任遺產管理人，且法亦無明文禁
      止，況繼承人對被繼承人生前之債權債務關係，以及印鑑
      、重要證件、產權文件等應較清楚或仍保管中，雖相對人
      與被繼承人蘇清治之間債權債務關係，與繼承人並無任何
      關聯性存在，但就適任與否加以考量，除其最近親屬外，
      實不作第二人想。況不僅就被繼承人向相對人之借貸款項
      為多少，是否完全未清償，若有清償，則已償還者為多少
      ，暨所提供之擔保物係何項擔保物，除擔保之債權外，是
      否尚有其他債權債務關係，均需全面予以了解，則以抗告
      人僅係為國有財產局之管理機關，於被繼承人之遺債大於
      遺產之際，選任抗告人為遺產管理人，則抗告人恐力有未
      逮，應以被繼承人之最近親屬為遺產管理人較適宜。
（三）又抗告人係國有財產之管理機關，而國庫對於無人承認繼
      承之遺產向有期待權，因此，若被繼承人尚有剩餘遺產得
      以歸屬國庫之情形下，選任抗告人為遺產管理人方有實益
      。審究本案，既有遺債大於遺產之虞，若選任抗告人為遺
      產管理人，抗告人仍須盡善良管理人之責任為其管理遺產
      、處理債務問題，其間所將耗費之人力、時間實難以金錢
      衡量；且管理期間所須之花費亦由國庫代為墊付，而若結
      果落得其遺產不足以清償，不僅國庫利益受損，更甚者，
      導致利用全民資源負擔個人私物之支出，無異使公器淪為
      私用，實不符社會公平原則，懇請貴院明鑑。
五、經查：
（一）本件相對人聲請之前開事實，業據其提出借據、抵押權設
      定約定書影本、本院94年10月11日南院慶家儒94年度繼字
      第59號、第68號准予備查函等件附於原審卷可稽，揆諸前
      開說明，其自係被繼承人蘇清治之利害關係人，從而，相
      對人以其為利害關係人聲請選任被繼承人蘇清治之遺產管
      理人，自屬有據。
（二）查抗告人雖提出台灣高等法院台南分院86年度家抗字第40
      號民事裁定以為論據，惟本院裁判認事用法，並不受前揭
      裁定之限制與拘束，先予敘明；又司法院前述函示，僅謂
      儘量避免選任抗告人為遺產管理人，並非謂不得選任其為
      遺產管理人，無非著眼於國有財產之考量，對於法院亦無
      拘束力。又被繼承人生前之債權債務關係及有關產權證明
      文件，抗告人得依其他方式獲悉或取得，另有關之印鑑，
      抗告人亦得依舉證責任分配方式辨識其真偽，於其管理遺
      產上並無困難，而上開文件資料其最近親屬未必最為知悉
      。且繼承人均拋棄繼承，已無利害關係，如選定其等擔任
      遺產管理人，難期其將來執行職務能克盡職守，公正客觀
      ，以善盡管理人之職務，為期公正，實不宜選任彼等為遺
      產管理人。
（三）再查，遺產管理人之指定，旨在維護公益及被繼承人債權
      人之利益，此觀民法第1177條立法理由即明，顯非以遺產
      管理人管理遺產是否有實質利益為考量。況且，被繼承人
      之遺產，於遺產管理人完成清償債權並交付遺贈物等清算
      程序前，是否有賸餘，無從知悉。而依上述說明，各順序
      之繼承人均拋棄繼承者，其剩餘財產歸屬國庫，而抗告人
      為國庫之綜理機關，為國有財產法第9條第2項所明定，其
      備有財產管理之專才，雖其經費支出屬國家資源，但保護
      無人繼承財產之債權人之權利，亦屬政府之義務。於遺產
      管理指定之實際運作，仍認選任國有財產局為遺產管理人
      較為妥適。是抗告意旨以「本件既有遺債大於遺產之虞，
      若選任抗告人為遺產管理人，抗告人仍須盡善良管理人之
      責任為其管理遺產、處理債務問題，其間所將耗費之人力
      、時間實難以金錢衡量；且管理期間所須之花費亦由國庫
      代為墊付，而若落得其遺產不足以清償，不僅國庫利益受
      損，更甚者，豈非造成浪費國家資源於少數特定人之不公
      現象云云」，亦無可採。
（四）又相對人為被繼承人蘇清治之債權人，如兼任被繼承人蘇
      清治之遺產管理人，恐有利害衝突之虞，而不利於被繼承
      人蘇清治之其他債權人，亦不宜選任其為遺產管理人。
（五）綜上所述，原法院據此指定抗告人為被繼承人蘇清治之遺
      產管理人，經核並無不合。而抗告意旨復未述明原裁定選
      任其為被繼承人蘇清治之遺產管理人有何違法或其他不當
      之處，其提起抗告，聲明廢棄原裁定，非有理由。
六、據上論結，本件抗告為無理由，爰依非訟事件法第21條第2
    項，第46條，民事訴訟法第495條之1第1項、第449條第1項
    、第95條、第78條，裁定如主文。
中    華    民    國    95    年    10    月    23    日
                      家事法庭    審判長法官  陳 美 燕
                                  法      官  林 育 幟
                                  法      官  張 麗 娟
上為正本係照原本作成。
抗告人如不服本裁定，僅得於收受本裁定正本送達後10日內以適
用法規顯有錯誤為理由，向本院提出再抗告狀（須附繕本一份及
繳納再抗告裁判費新台幣1000元），並經本院許可後始可再抗告
於高等法院。
中    華    民    國    95    年    10    月    23    日
                                  書  記  官  鄭 隆 慶


司法院資訊處製作；財團法人民間司法改革基金會備份。
